【裁判字號】    89,上,355
【裁判日期】    890818
【裁判案由】    給付墊款
【裁判全文】
臺灣高等法院臺中分院民事判決      八十九年度上字第三五五號
      上  訴  人  甲○○
      訴訟代理人  李效文律師
      被  上訴人  乙  ○      .
      訴訟代理人  劉喜律師
右當事人間給付墊款事件，上訴人對於中華民國八十九年五月十九日臺灣臺中地方法
院第一審判決（八十九年度訴更字第二號），提起上訴，本院判決如左：
      主      文
原判決廢棄。
被上訴人在第一審之訴及追加之訴暨假執行之聲請均駁回。
第一、二審訴訟費用由被上訴人負擔。
      事      實
甲、上訴人方面：
  一、聲明如主文所示。
  一、陳述：買房子及貸款全部是洪水練（按係上訴人之同居人）處理，上訴人全不
      知道，上訴人與洪水練同居二十餘年，係家庭主婦，洪水練死亡後，現在做擔
      擔麵生意。
乙、被上訴人方面：
  一、聲明：上訴駁回。
  二、陳述：陳述：除與原審判決記載相同者，予以引用外，(1)：上訴人訴訟代理人
            稱：因上訴人非農會會員，無法貸款，故委由被上訴人以被上訴人名義
            向農會貸款，所貸之款項由被上訴人撥入上訴人帳戶使用，故兩造間有
            委任關係，又因被上訴人將貸得新台幣（下同）三百萬元本金及十二萬
            三千二百五十元利息歸還及給付農會，是被上訴人借款與上訴人，並代
            為支付本金及利息故有借貸關係；再因被上訴人代還三百萬元及代墊利
            息給農會而受有損害，上訴人受有利益，故上訴人有不當得利。(2)被上
            訴人本人稱：依農會規定，非會員不能借款，兩筆借款，均是用被上訴
            人名義借的，三百萬元撥到我帳戶，再轉給上訴人（帳戶），上訴人不
            是向我借款的，是上訴人提供擔保品向農會借款，用我的名義借的，農
            會向我取利息，所以請上訴人將錢到我帳戶，才能交利息，農會向我
            催討，我才還本金三百萬元，她從借款到八十八年二月止，每月均利
            息款到我賬戶，由我轉付農會，另筆五百五十萬元借款（按亦係被上訴
            人名義申借）迄今未還，兩期利息是我繳的，共十二萬三千二百五十元
            ，洪水練是被上訴人之妻兄，上訴人是與洪水練同居人，洪水練介紹認
            識上訴人，上訴人也有說要我用我名義辦貸款，洪水練一起來找我，一
            起談到用我名義辦理貸款之事云云。
      理      由
一、被上訴人在原審係以委任及借貸之法律關係請求上訴人給付系爭款項，繼又追加
    依不當得利及無因管理之法律關係，請求上訴人給付系爭款項，而原審先後二次
    判決（第一次即八十八年訴字二二一八號判決，後經本院以未經合法通知上訴人
    而為一造辯論判決為不合法予以廢棄發回，第二次即此次之八十九年訴更字第二
    號判決）均對此追加之訴未予以駁回，並在理由內予以說明，顯見原審係以其追
    加並非不合法而准其追加，嗣被上訴人之訴訟代理人在本院行準備程序中具狀撤
    回上述追加無因管理之法律關係並經上訴人訴訟代理人在其狀上簽名同意其撤回
    （本院卷二二正）又上訴人既聲明請求將原判決廢棄及駁回被上訴人在第一審之
    訴及其假執行聲請，自包括請求駁回上述被上訴人在原審所為追加之訴在內，均
    合先予明。
二、被上訴人起訴主張：
  (一)上訴人欲向雲林縣二崙鄉農會貸款，因非該農會會員，無法貸款，故以其名義向
    該農會辦理貸款，而由上訴人提供所有坐落台中市○區○○段二九二號土地及其
    上之建物即建號一六九三、一六九四、一六九五及一六九六號作為抵押權人二崙
    鄉農會抵押貸款之擔保，於八十二年三月十五日共借得三百萬元，此借得之款項
    ，由上訴人指定將該三百萬元請其直接匯入上訴人於台中四信新興分社活儲一一
    四號帳戶內，被上訴人已為上訴人代為清償上開三百萬元借款、並將他項權利證
    明書等文件取回，是上訴人應將三百萬元款項返還給被上訴人。
  (二)上訴人另請其以其名義向二崙鄉農會借得一千一百萬元，並提供與訴外人洪秀花
    、陳洪秀霞共有之台中市○區○村段三二八之一九號土地及地上建物，即建號一
    一二一一號、一一二四九號為擔保，（上訴人所有權應有部分二分之一、訴外人
    洪秀花四分之一、陳洪秀霞四分之一），故此借款一千一百萬元中，上訴人應負
    擔抵押債務二分之一即為五百五十五萬元。利息均應由上訴人交付其轉付二崙鄉
    農會。為免違約，乃代上訴人墊付十二萬三千二百五十元利息，應由上訴人如數
    給付。
  (三)依委任或借貸或不當得利之法律關係請求上訴人給付。
三、上訴人則以：被上訴人所主張借貸，均係其同居人即己死亡之洪水練處理，上訴
    人並不知情云云為抗辯。
四、按：
  (一)當事人本人與其所委任之訴訟代理人就事實上之陳述有互相歧異矛盾者，應以當
    事人之陳述為準，此觀諸民事訴訟法第七十二條之規定意旨自明。
  (二)稱委任者，謂當事人約定，一方委託他方處理事務，他方允為處理之契約，為民
    法第五百二十八條所明定，又委任他人處理事務之種類，固無限制，即無論法律
    行為（如買賣、借貸）或有經濟意義之行為（如賬簿、或財產之整埋）或僅為單
    純之事實上行為（如慰問傷病）但其事項必須不背於公序良俗或法令之規定及委
    任人得自行為之者，此乃「委任」當然之解釋（參照史尚寬著民法債法各論）再
    行政院依農會法第五條第二項、銀行法第一百三十五條第二項令頒，並於八十二
    年、八十五年修正實施之農會信用部業務管理辦法第十條亦規定：「農會信用部
    不得對非會員辦理放款」，上訴人非雲林縣二崙鄉農會之會員，依上述規定，不
    得向該農會貸款，又為被上訴人（按被上訴人迄今仍任職該農會）所明知，此觀
    諸其起訴之事實陳述，即可明瞭。
  (三)稱消費借貸者，謂當事人約定一方移轉金錢或其他代替物之所有權於他方，而他
    方以種類、品質、數量相同之物，返還之契約，此觀之民法第四百七十四條之規
    定自明，申言之必雙方均有借貸之意思，且彼此就此意思合致，始能成立消費借
    貸之契約（民法第一百五十三條參照）。
  (四)所謂不當得利，依民法第一百七十九條之規定，係指無法律上之原因，而受利益
    ，致他人受損害者或雖有法律上之原因，而且事後已不存在者而言。
五、被上訴人起訴所指上訴人因非農會會員無法向農會貸得款項，乃由上訴人商由其
    以其名義向農會貸得二筆款項，轉撥上訴人使用之情，姑勿論已為上訴人所否認
    ，並以此均係其同居人即已死亡亦即被上訴人之內兄與被上訴人所為，上訴人根
    本不知情云云，雖被上訴人主張前開之起訴事實為不虛，但亦不得依委任或借貸
    或不當得利之法律關係向上訴人請求給付系爭款項及利息。蓋：
  (一)依(1)被上訴人起訴所稱：因上訴人非二崙鄉農會會員，不得向該農會貸款，乃商
    請其出名向該農會先後貸得款項三百萬元、一千一百萬元之事實。(2)行政院依農
    會法第五條第二項及銀行法第一百三十五條第二項令頒，並於八十二年及八十五
    年修正頒行之農會信用部業務管理辦法（本院卷四九正）第十條確規定農會信用
    部不得對非會員辦理貸款之規(3)本判決理由四之(二)有關民法所定「委任」之說明
    互為參證，足見被上訴人以其名義向二崙鄉農會先後貸得三百萬元、一千一百萬
    元，雙方即被上訴人與二崙鄉農會間所成立之「消費借貸」法律關係，全上訴人
    個人事務，並非「為上訴人處理事務」，其所為之此「消費借貸」之法律上之權
    義，亦不能移轉於上訴人，是以被上訴人與上訴人間根本就此消費借貸之法律關
    係，不能成立民法上「委任」契約，又上述事實是否為委任契約，應由本院依據
    事實及民法所定「委任」之要件予以認定，自不容當事人之單方面或雙方面之主
    張而違法認定，是被上訴人之訴訟代理人雖一設限雙方有委任關係云云（見本院
    準備程序筆錄），亦不得據以為被上訴人有利認定，況該訴訟代理人事後於言詞
    辯論中，經上訴人否認兩造間有此委任借款，餘事實後復稱以上訴人陳述為準（
    本院卷言詞辯論筆錄）。
  (二)被上訴人既親自主張：「依農會規定，非會員不能借款，兩筆借款均用我的名義
    借的，三百萬元撥到我帳戶，再轉給上訴人（按指由其再轉撥入上訴人帳戶），
    上訴人不是向我借的，是上訴人提供擔保品向農會借款，用我的名義借的，農會
    向我收利息，所以請上訴人將錢到我帳戶，才能繳利息。」（本院卷二一正）
    而事後上訴人或其同居人即被上訴人之內兄亦即現已死亡之洪水練，又確曾多次
    款入被上訴人帳戶內，先後累計多達一百七十餘萬元之譜（見本院卷附被上訴
    人所提出其在二崙鄉農會之存摺四本－存證物袋－及就本院該存摺所作之統計表
    －本院卷五五正反）顯可見無論就上訴人或被上訴人言對此二筆款項，根本無成
    立消費借貸契約之合意，是被上訴人訴訟代理人自行片面指就此二筆款項，兩造
    間係成立民法上「消費借貸」契約云云，即非可採。
  (三)依上(一)(二)所述，被上訴人先後向二崙鄉農會貸借此二筆款項，既非處理上訴人之
    事務，亦非借款給上訴人，是則其向農會清償三百萬元之借款及繳一千一百萬元
    之貸款利息十二萬三千二百五十元以履行其向該農會貸款應清償本息之法律上義
    務，要不生損害於其本人。且借款人既為被上訴人，則其清償本息，更無使上訴
    人受有利益，顯與民法第一百七十九條所定不當得利之要件不合，是被上訴人指
    上訴人不當得利，殊非可取。
  (四)民法所規定之委任、借貸（消費借貸）無因管理及不當得利各有其一定之要件，
    而被上訴人於原審起訴後則具狀稱：兩造間就系爭二筆款項為委任關係，繼則又
    謂上訴人若否認為委任，則屬借貸。上訴人若否認委任、借貸則為無因管理，若
    上訴人對前三者均予以否認，則為不當得利（見原審二二一八號卷六○、六一正
    ）顯可見其自己亦不能確認為何法律關係，亦即自感其所主張之上述四種法律關
    係均有疑問，自惑於心，遞為猜想，冀倖勝訴，此再觀諸其就無因管理予以撤回
    之情，詳前述，尤屬昭然。
六、綜上所述，被上訴人以委任、借貸（消費借貸）、及追加依不當得利之法律關係
    ，即依民法第五百四十六第一項、第五百四十九條第一項、第四百七十八條、第
    一百七十九條、第一百八十一條、第一百八十二條第二項（本院卷一八－二○正
    反、六九正反、七○正反）請求上訴人給付系爭款項及利息，即非正當，其假執
    行之聲請亦非可准許，原審為被上訴人勝訴之判決，尚有未合，上訴意旨，請求
    廢棄，為有理由。
七、本件事證已明(1)兩造其他之攻防方法及(2)兩造間就被上訴人所主張之事實能否成
    立其他契約，均不足影響本判決之基礎，本院應不予以記論。
據上論結，本件上訴為有理由，依民事訴訟法第四百五十條、第七十八條，判決如主
文。
中      華      民      國    八十九    年      八      月     十八     日
~B1民事第一庭審判長法  官  楚汝聰
~B2                法  官  鄭金龍
~B3                法  官  邱森樟
右為正本係照原本作成。
如對本判決上訴，須於收受判決送達後二十日內向本院提出上訴書狀，其未表明上訴
理由者，應於提出上訴後二十日內向本院提出上訴理由書（須按他造人數附具繕本）
，並繳納送達用雙掛號郵票拾份（每份參拾肆元）。
上訴時應提出委任律師或具有律師資格之人之委任狀；委任有律師資格者，另應附具
律師及格證書及釋明委任人與受任人有民事訴訟法第四百六十六條之一第一項但書或
第二項（詳附註）所定關係之釋明文書影本。
~B                書記官  林忠賢
中      華      民      國    八十九     年      八       月   二十一   日
附註：
民事訴訟法第四百六十六條之一（第一項、第二項）
對於第二審判決上訴，上訴人應委任律師為訴訟代理人。但上訴人或其法定代理人具
有律師資格者，不在此限。
上訴人之配偶、三親等內之血親、二親等內之姻親，或上訴人為法人、中央或地方機
關時，其所屬專任人員具有律師資格並經法院認為適當者，亦得為第三審訴訟代理人
。
                                                                        Ｙ


司法院資訊處製作；財團法人民間司法改革基金會備份。
